【裁判字號】    90,上訴,2210
【裁判日期】    900824
【裁判案由】    殺人未遂
【裁判全文】
臺灣高等法院刑事判決                          九十年度上訴字第二二一０號
    上  訴  人  甲○○
    即  被  告
右列上訴人因殺人未遂案件，不服台灣基隆地方法院八十九年度訴字第三七九號，中
華民國九十年三月三十日第一審判決（起訴案號：八十九年度偵字第二００八號），
提起上訴，本院判決如左：
    主  文
原判決撤銷。
甲○○連續傷害人之身體，處有期徒刑柒月。
扣案菜刀貳把沒收。
    事  實
一、甲○○於民國八十九年五月一日下午四時三十分許，在基隆市○○○街一０四號
    前，與乙○○、丙○○姐弟因細故發生口角，甲○○一時氣起，乃返家取得菜刀
    一把後，返回上址欲找丙○○姐弟理論；嗣經旁人勸解，然甲○○怒氣未消，竟
    再度返家取得菜刀二把返回上址，雙手各持一把菜刀，基於傷害之概括犯意，先
    朝出面勸阻之乙○○臉部揮砍一刀，致乙○○受有右臉四公分刀割傷，繼而轉向
    丙○○之前胸砍去，丙○○以雙手抵擋，因而受有左手肘三公分及右手腕一點五
    公分、一公分之刀割傷，後甲○○即未再出手。嗣經乙○○、丙○○至警局報案
    後循線查獲，並扣得甲○○行兇用菜刀二把。
二、案經被害人乙○○、丙○○訴由基隆市警察局第四分局報請臺灣基隆地方法院檢
    察署檢察官偵查起訴。
    理  由
一、訊據上訴人即被告甲○○坦承於右揭時、地持菜刀砍向被害人乙○○、丙○○，
    致渠等受傷等情，核與告訴人指述情節及證人即告訴人之母親廖雪雲證述內容相
    符（原審卷第二八頁），並有長庚醫院診斷證明書二紙（警卷第十二、十三頁）
    、扣案菜刀二把足資佐證。被告雖另辯稱伊係因酒後與告訴人乙○○及丙○○發
    生口角爭執，伊先遭丙○○兄弟毆打後，伊一時氣憤才返家持菜刀砍傷告訴人云
    云。所辯縱令屬實，惟被告遭告訴人毆打後，侵害業已過去，被告竟返家取來菜
    刀二把砍傷被害人，乃事後報復之另一傷害行為，自仍不得依正當防衛之法則，
    減免其刑事責任（最高法院三十年上字第一０四０號判例參照）
    。被告雖又辯稱伊當時有飲酒云云，然由被告於警察初訊時，對於案發過程均能
    清楚記憶並加以描述等情以觀，其尚未達心神喪失或精神耗弱之程度甚為顯明。
    綜上所述，被告所辯要無可採，事證明確，被告犯行洵堪認定，應依法論科。
二、按刑法上殺人未遂罪之成立，以有戕害他人生命之故意，著手於刺殺之實行而未
    發生死亡之結果為要件；而殺人未遂與傷害之區別，應以加害人有無殺意為斷，
    以戕害他人生命之故意，著手於刺殺之實行而未發生死亡之結果，為殺人未遂，
    倘無使人喪失生命之故意，僅在使其身體、健康受到傷害，則為傷害罪，二罪皆
    發生傷害之結果，祗其主觀犯意及身體傷害程度不同而已；又被害人所受傷害程
    度，固不能據為認定有無殺意之唯一標準，但加害人下手及經過情形如何，於審
    究犯意方面，仍不失為重要參考資料。查本件被告與告訴人原係鄰居，彼此間並
    無怨隙，案發當日雙方僅因細微口角，進而引發肢體衝突等情，業經告訴人及證
    人廖雪雲陳明在卷，，衡情被告並無為此些微之爭執而欲置告訴人於死地之動機
    ；參以告訴人丙○○於偵查中陳稱「他（被告）先砍我姊姊幾刀後他就住手，轉
    向要砍我」（見原審卷第二十九頁）等語，及卷附長庚紀念為被害人所開具之診
    斷證明書（附警卷第十二、十三頁）以觀，被害人所受傷害均為刀割外傷，經送
    醫縫合後，即於當日出院，若被告確欲置告訴人於死地，豈有砍幾刀致告訴人臉
    部受傷之後就自行住手之理。綜合上情，實難以被告持菜刀砍傷告訴人遂遽認其
    有殺人之不確定故意而著手於砍殺之實行，是被告辯稱並無殺意，核堪採信。
三、核被告所為，係犯刑法第二百七十七條第一項之傷害罪。公訴人起訴意旨以被告
    出於殺人之犯意著手於殺害行為而未遂，因論被告以殺人未遂罪，尚有未洽，起
    訴法條應予變更。被告持刀傷害被害人乙○○、丙○○二人，時間有先後之分，
    犯罪構成要件相同，顯係基於概括犯意為之，為連續犯，應依刑法第五十六條之
    規定，論以一罪，並加重其刑。扣案菜刀二把為被告所有且係供犯罪所用，併予
    宣告沒收。
四、原審予以論罪科刑固非無見，但查被告持刀先後砍傷被害人乙○○、丙○○二人
    ，行為可分，顯係基於概括犯意為之，為連續犯，乃原審既認被告之傷害被害人
    等係基於概括犯意，而竟又認被告所為為單純一罪，未依連續犯之規定予以論處
    ，即有可議，被告上訴意旨，指摘原判決不當，固屬無理由，但原判決既有可議
    ，自屬無可維持，自應由本院將原判決予以撤銷改判，爰審酌被告僅因細故與被
    害人爭執，即持刀械利器朝告訴人攻擊，致告訴人受有傷害，其所造成之損害不
    可謂小，本不宜輕縱，唯被告犯後坦承犯行，甚有悔意，態度尚稱良好等一切情
    狀，並審酌被告犯罪之動機、手段及其他一切情狀，量處有期徒刑七月，以示儆
    戒。扣案之菜刀二把，係被告所有而供犯罪所用之物，併依刑法第三十八條第一
    項第二款宣告沒收之。
據上論斷，應依刑事訴訟法第三百六十九條第一項前段、第三百六十四條、第二百九
十九條第一項前段、第三百條，刑法第二百七十七條第一項、第五十六條、第三十八
條第一項第二款，罰金罰鍰提高標準條例第一條前段，判決如主文。
本案經檢察官陳明光到庭執行職務。
中    華    民    國     九十     年       八       月       二十四     日
                          臺灣高等法院刑事第十八庭
                              審判長法  官  吳      敦
                                    法  官  吳  明  峰
                                    法  官  林  陳  松
右正本證明與原本無異。
檢察官如不服本判決應於收受送達後十日內向本院提出上訴書狀，其未敘述上訴之理
由者並得於提起上訴後十日內向本院補提理由書（均須按他造當事人之人數附繕本）
。
被告不得上訴。
                                    書記官  鎖  瑞  嶺
中    華    民    國     九十     年       八       月      二十八      日
附錄本案論罪科刑法條
刑法第二百七十七條第一項：
傷害人之身體或健康者，處三年以下有期徒刑、拘役或一千元以下罰金。


司法院資訊處製作；財團法人民間司法改革基金會備份。
